【裁判字號】    91,上訴,2013
【裁判日期】    920114
【裁判案由】    常業詐欺
【裁判全文】
臺灣高等法院臺中分院刑事判決                  九十一年度上訴字第二一三號
    上  訴  人  臺灣臺中地方法院檢察署檢察官
    被      告  乙○○  男  二.
右上訴人，因被告常業詐欺案件，不服臺灣臺中地方法院九十一年度訴字第一五三六
號，中華民國九十一年十月三十一日第一審判決（起訴案號：臺灣臺中地方法院檢察
署九十一年度偵字第三九五五號）提起上訴，本院判決如左：
    主      文
原判決撤銷。
乙○○幫助意圖為自己不法之所有，以詐術使人將本人之物交付，處有期徒刑陸月，
如易科罰金以參佰元折算壹日。
    事      實
一、乙○○於主觀上可預見並認識綽號「小陳」不詳姓名年籍之成年男子，無故蒐集
    他人之存摺、帳號使用，係為從事財產犯罪之情形，竟意圖為自己不法之所有，
    基於幫助他人犯罪之未必故意，於民國（下同）九十年二月間，在臺中市○○路
    與漢口路附近，將其所有臺中縣潭子郵局帳戶（局號：0000000號，帳號
    ：00000000號），因向小陳者借款新臺幣（下同）五千元，而將該帳戶
    之郵政儲金簿、金融卡、印章及密碼，一併交付告知「小陳」，而容任他人使用
    其上開帳戶遂行財產犯罪。嗣上開帳戶由「小陳」者等人共組之之刮刮樂詐騙集
    團使用，該集團之成員間意圖為自己不法之所有，基於犯意聯絡，於九十年三月
    間，以「東力實業有限公司」等名義，多次在報紙刊登及印製不實酬賓中獎活動
    ，並散發、郵寄印製精美之中獎信函予甲○○等不特定人，俟收信人回電查詢中
    獎情形，再告以需先繳納稅金之名義，要求收信人匯款至乙○○等人之人頭帳戶
    後始可領取獎金，使甲○○等不特定人陷於錯誤，而於九十年三月十四日將一百
    五十萬元款項匯入該集團所指定之乙○○上開郵局帳戶，再由集團成員至提款機
    領取匯款，藉此獲得不法財產利益，嗣因甲○○匯入上揭一百五十萬元後，發覺
    遭詐騙，始報警查悉上情。
二、案經臺中縣警察局豐原分局移送臺灣臺中地方法院檢察署檢察官偵查起訴。
    理      由
一、訊據被告（下稱被告）乙○○，固坦承有於九十年二月間，將其所有上開帳戶等
    資料，交付予綽號「小陳」之姓名年籍不詳成年人之事實，惟矢口否認有何幫助
    詐欺之犯行，並先後辯稱：其係因缺錢，看報紙廣告經聯絡後與小陳者見面，向
    小陳借錢五千元，而交付其所有上揭郵局帳戶予小陳作為擔保，嗣其欲向小陳要
    回存款簿、印章等資料，但已找不到小陳，且撥打小陳之行動電話已無回應，且
    因時間久隔，並不記得小陳之行動電話號碼，嗣因其服兵役須有戶頭領錢，故前
    往郵局辦理上開帳戶遺失程序，其不知小陳持之以作為刮刮樂詐騙集團之人頭帳
    戶云云。惟查：
(一)被告於偵審中，就其向綽號小陳者之姓名不詳年籍成年人借用五千元，而將其所
    有前揭郵局帳戶等資料交付小陳擔保，俟日後清償借款後，再由小陳返還前開帳
    戶資料等情，先後供稱至詳在卷，佐以被告在未清償小陳借款取回帳戶資料前，
    並未辦理前開帳戶遺失補發程序，直至其因服役須有戶頭入帳領錢，始辦理上開
    帳戶掛失補發等情，堪認被告上開辯稱其向小陳借錢，並以上揭存摺、提款卡等
    資料作為借款擔保云云，尚堪採信。次查，小陳者取得該帳戶，即作為刮刮樂詐
    騙之匯款帳戶使用，該帳戶於九十年三月間有被害人甲○○因此匯款等情，業據
    被害人甲○○於警訊、偵查中證述明確，並有被害人面額一百五十萬元之中國國
    際商業銀行國內匯票申請書一份以及被告於郵局之帳戶交易明細表附卷足憑。又
    該刮刮樂詐欺集團，以「東力實業有限公司」等公司名義，印製不實酬賓中獎活
    動廣告，並散發、郵寄印製精美中獎信函予甲○○等不特定人等情節，復有前揭
    不實中獎信件影本附卷可稽，足見小陳者與該刮刮樂詐欺集團，有共同意圖為自
    己不法之犯意聯絡，亦甚明顯，則依常情而論，金融機關帳戶可供款項之存匯、
    提領，係一般人在日常生活經驗所能熟知之常識，如非係以「借人頭」之手法，
    欲利用他人之帳戶以詐騙財物，豈須支付任何名義之費用予他人而使用該人金融
    帳戶，是被告為成年人，對於前揭一般生活經驗常識，豈有不知之理，則其於借
    用五千元時，逕將金融機關帳戶提供予素不相識之不詳姓名年籍之成年人持有使
    用，顯見被告容認該不詳姓名年籍之人使用其帳戶，以遂行詐騙他人財物之犯行
    ，而不違背其本意，是被告上開空口辯稱不知道會遭人用以犯罪云云，顯屬卸責
    之詞，難以輕信。
(二)又被告於本院調查時，就其上開交付存摺等證件予小陳者時，帳戶時並無大量存
    款餘額等情，已供認在卷，核與卷附郵局帳戶往來明細所載結存餘額新台幣二十
    元，至為相符，則被告辯稱該小陳者要該帳戶供作擔保云云，自與常情有違。況
  且，被告於偵審中始終無法供出該小陳者之年籍或住址，甚或行動電話號碼，以
    供調查，是被告要如何清償該借款，亦有可疑。又被告受有相當教育程度，且有
    多項不法犯行，自知將其所持有之郵政存簿儲金簿交予他人時，該他人可能欲實
    施特定之詐欺取財犯罪之行為，應有所預見並認識，是被告本此認識進而予以助
    力，被告自堪認有幫助詐欺取財罪責之犯罪，甚為明顯。再者，現今國內金融單
    位之開戶手續至為簡便，任何成年人均可輕易在多家銀行同時開戶，任何人亦可
    隨時將不須使用之帳戶終止。且目前國內人頭戶泛濫，尤其常被用於規避稅捐、
    金融證券商品買賣或其他財務操作，造成管理不便與金融秩序之破壞，邇來復常
    被用於恐嚇取財、詐欺取財及常業詐欺等犯罪之被害人匯款之用，以躲避權責機
    關之查緝，破壞社會秩序，造成被害人財產之損失，此為報章雜誌常常報導，應
    為被告所能獲悉，則被告與不認識之小陳者偶一之見面，即將帳戶存摺交付，對
    於該小陳者可能持以犯罪，難謂毫無認識之能力。又查，刮刮樂集團，常有多人
    合作，各自分擔各種工作，諸如利用各種途經取得人頭帳戶、寄交廣告信函、至
    各處金融機構提領現金等等，此有法院各類判決可考，是依卷內現存可供調查之
    證據，雖無足資認定該綽號「小陳」者，即係檢察官所指嗣後以東力實業有限公
    司寄發刮刮樂廣告傳單而實施詐欺犯行之人，但被告所交付之存摺，依扣案往來
    明細之證據，於交付前並無餘額可使用，於交付後之九十年三月間即有一百五十
    萬元之匯入，並於數日內分批遭提領完畢（參見偵查卷十二頁），對照寄交廣告
    信函、匯款時間等情，堪認該帳戶適係供該詐欺集團所用，則該詐欺之犯罪認識
    ，應不違反被告之本意，洵堪認定，是該情事仍難據為被告有利之認定。綜上所
    述，本案雖無積極事證可認被告參與該刮刮樂詐欺集團之上開犯行，惟其提供帳
    戶及提款卡等資料，供作詐欺使用，其幫助犯行要堪認定，應依法論科。
二、茲按，幫助犯之成立，主觀上行為人須有幫助故意，客觀上須有幫助行為。且幫
    助犯係從屬於正犯而成立，並無獨立性，故幫助犯須對正犯之犯罪事實，具有共
    同認識而加以助力，始能成立，其所應負責任，亦以與正犯有同一認識之事實為
    限，若正犯所犯之事實，超過其共同認識之範圍時，則幫助者事前既不知情，自
    不負責。次按，從犯對正犯行為所認識之內容，如與正犯所發生之事實不一致時
，應僅就其所認識之範圍負責。又按，刑法上之幫助犯，係對於犯罪與正犯有共
    同之認識，而以幫助之意思，對於正犯資以助力，而未參與實施犯罪之行為者而
    言（參照最高法院七十五年度台上字第一五○九號、八十四年度台上字第五九九
    八號、第六四七五號、八十八年度台上字第一二七０號判決意旨）。是核被告上
    開以幫助之意思參與犯罪，核其所為，係幫助犯刑法第三百三十九條第一項詐欺
    取財罪。公訴人起訴認係犯刑法第三百四十條常業詐欺之幫助犯，固非無見。但
    依上所述，並無證據可認被告交付存摺予小陳時，對該小陳者即利用刮刮樂集團
    詐欺，且伊亦係係刮刮樂集團成員，均有所認識，是起訴法條應予變更。又被告
    係幫助他人犯罪，依刑法第三十條第二項規定減輕其刑。原審經審理之結果，認
    被告犯罪不能證明，因而為其無罪之諭知，固非無見。但依上所述，顯有違誤，
    檢察官執此指摘原判決不當，自為有理由，應由本院撤銷改判。爰審酌被告犯罪
    之動機、手段、所生之危害及其品行、智識程度與犯罪後之態度等一切情狀，量
    處如主文第二項所示之刑，並諭知易科罰金之折算標準，以示懲儆。
據上論結，應依刑事訴訟法第三百六十九條第一項前段、第三百六十四條、第二百九
十九條第一項前段、第三百條，刑法第三百三十九條第一項、第三十條第一項、第二
項、第四十一條第一項前段，罰金罰鍰提高標準條例第一條前段、第二條，判決如主
文。
本案經檢察官丙○○到庭執行職務。
中      華      民      國      九十二     年     一      月    十四    日
                                臺灣高等法院臺中分院刑事第二庭
                                      審判長法  官  羅  禮  政
                                            法  官  陳  欣  安
                                            法  官  蔡  聰  明
右正本證明與原本無異。
被告不得上訴。
檢察官得上訴。
如不服本判決應於收受送達後十日內向本院提出上訴書狀，其未敘述上訴之理由者並
得於提起上訴後十日內向本院補提理由書（均須按他造當事人之人數附繕本）。
                                            書記官  郭  振  祥
中      華      民      國      九十二     年     一      月    十五    日
刑法第三百三十九條：
意圖為自己或第三人不法之所有，以詐術使人將本人或第三人之物交付者，處五年以
下有期徒刑、拘役或科或併科一千元以下罰金。
以前項方法得財產上不法之利益或使第三人得之者亦同。
前二項之未遂犯罰之。
                                                                        Ｒ


司法院資訊處製作；財團法人民間司法改革基金會備份。
